臺灣新竹地方法院刑事判決　　　　　　　 95年度易字第345號
公訴檢察官　臺灣新竹地方法院檢察署檢察官
被　　　告　乙○○
　　　　　　　　　　13號
上列被告因詐欺案件，經檢察官提起公訴（95年度偵字第1632號
），本院判決如下︰
    主  文
乙○○幫助意圖為自己不法之所有，以詐術使人將本人之物交付
，累犯，處有期徒刑伍月。如易科罰金，以銀元佰元即新臺幣
玖佰元折算壹日。
    事  實
一、乙○○前因違反懲治盜匪條例案件，經臺灣新竹地方法院以
    88年度少訴字第19號判處有期徒刑3年8月確定，於民國93
    年1月26日縮刑期滿執行完畢。詎其仍不知悛悔，明知一般
    人無故取得他人金融帳戶使用之目的常係為從事與財產犯罪
    息息相關之行為，且取得他人存摺者多係為方便取得贓款及
    掩飾犯行不易遭人追查，而提供帳戶予他人使用雖未必引發
    他人萌生犯罪之確信，但仍可能幫助他人為犯罪行為，竟仍
    在基於上開認識下，基於幫助詐騙集團成員向人詐欺財物，
    且縱若有人持以犯罪亦不違反其本意之幫助犯意，於不詳時
    、地，將其臺灣土地銀行湖口分行、新竹縣湖口郵局之存摺
    、提款卡、密碼等交付詐騙集團成員使用，以此方式幫助詐
    騙集團詐欺取財。嗣詐騙集團成員遂於94年5月31日11時許
    致電丙○○，佯稱其子借錢未還，要求丙○○匯款新臺幣（
    下同）20萬元始放人，以此詐術欺騙丙○○，使丙○○誤信
    為真，致陷於錯誤，依詐騙集團成員指示匯款20萬元至乙○○臺灣土地銀行湖口分行、帳號000000000000號帳戶內，嗣
    於同日17時許，丙○○聯絡上其子後，始知受騙而報警；詐
    騙集團成員又於94年6月1日16時許致電甲○○○，佯稱其子
    向地下錢莊借錢，含利息12萬元，要求其還錢放人，以此詐
    術欺騙甲○○○，使甲○○○誤信為真，致陷於錯誤，乃匯
    款13萬元至乙○○在新竹縣湖口郵局之帳號00000000000000
    號帳戶內，嗣後發現被騙而報警循線查知上情。
二、案經新竹縣警察局竹北分局移送及臺北市政府警察局北投分
    局移送臺灣士林地方法院檢察署，由該署呈請臺灣高等法院
    檢察長核轉台灣新竹地方法院檢察署檢察官偵查起訴。
    理  由
一、訊據被告乙○○於警詢、偵查及本院審理時均矢口否認有上
    開幫助詐欺犯行，辯稱：伊上開臺灣土地銀行湖口分行、新
    竹縣湖口郵局之存摺、提款卡係遭他人竊取，伊不知情所以
    未及報警、辦理掛失止付，致遭他人使用云云。惟查：
  (一)上開不詳姓名之人以電話詐財之手法，詐使被害人丙○○、
    甲○○○將12萬元、13萬元2筆款項分別匯入被告上述帳戶
    等情，業據被害人丙○○、甲○○○於警詢時指述綦詳，並
    有臺北市政府警察局大同分局詐騙帳戶通報警示、詐騙電話
    斷話申請表、受理報案三聯單、丙○○之匯款委託書影本各
    1份，臺北市政府警察局北投分局永明派出所受理詐騙帳戶
    通報警示、詐騙電話斷話簡便格式表、王李翠蘭之郵政國內
    匯款執據、乙○○於湖口郵局之開戶申請書及交易明細等各
    1份在卷可考（見94年度偵字第9152號偵查卷第10-15頁、94
    年度偵字第5407號偵查卷第10-14頁 ），足認被告上開臺灣
    土地銀行湖口分行、新竹縣湖口郵局之帳戶確供作詐騙集團
    向被害人丙○○、甲○○○詐騙金錢所用。
  (二)被告雖辯稱其上開帳戶之存摺及提款卡係遭他人竊取云云，
    惟被告於警訊時先稱其存摺及提款卡丟棄於家中垃圾筒（參
    94年偵字第9152號偵查卷第8頁、94年度偵字第5502號偵查
    卷第8頁），惟又稱其帳戶帳簿及提款卡均未曾遺失或失竊
    ，亦未借給他人使用（參94年度偵字第5047號卷第6頁），
    於本院審理時則復稱其存摺、提款卡曾不見云云，其所為陳
    述前後反覆，避重就輕，顯不可信。按金融存款帳戶攸關存
    戶個人財產權益之保障，其與存戶及金融卡結合，專有性自
    屬更高，若落入不明人士手中，極易被利用為取贓之犯罪工
    具，是一般人均有妥為保管以防止他人任意使用之認識，此
    與帳戶餘額多寡無關，被告非無社會經驗之人，對於此一常
    識自不能諉為不知，竟於發現存摺及金融卡遺失後全然未為
    任何報警或掛失之必要處置，顯悖於一般人對帳戶管理之常
    情。又縱認為被告所辯其存摺遭竊或遺失為真，何以其遭竊
    或遺失者僅僅為存摺、提款卡？若非被告將其存摺、提款卡
    及密碼刻意交付他人，其所稱之竊盜者何以不取其他值錢物
    品，惟獨竊取存摺及提款卡？由此可知被告上開辯解乃卸責
    之詞，尚難採信。末再自實施詐騙集團之角度而言，施詐者
    亦當知社會上一般正常之人如其帳戶存摺、金融卡遭竊或遺
    失，為防止拾得或竊得其存摺、金融卡之人盜領其存款或做
    為不法使用，必於發現後立即報警或向金融機構辦理掛失止
    付，如仍以此帳戶作為其犯罪工具，在向他人詐騙得手後，
    極可能因帳戶所有人掛失止付而無法提領不法所得，則從事
    此等財產犯罪之不法集團，若非已與帳戶所有人約妥不得報
    警或掛失，以確保渠等能自由使用該帳戶提款、轉帳，實不
    可能貿然利用該帳戶從事財產犯罪，由是益見被告與詐騙集
    團成員間必然存有使用帳戶之約定。從而，被告既可預見金
    融帳戶存簿提供他人使用將幫助他人實施詐欺犯罪，仍將存
    簿及金融卡交付他人，顯有縱有人以其金融帳戶實施詐欺犯
    罪亦不違背其本意之幫助詐欺不確定故意，堪予認定。本件
    事證明確，應依法論科。
二、論罪與處刑：
  (一)按詐欺取財犯罪行為中，受交付詐欺財物固屬整個詐欺行為
    之重要環節，然客觀上受財物之交付方法多樣，如由本人親
    自出面代施詐者與被詐欺者交接金錢，固得認已涉詐欺構成
    要件之行為分擔，但若僅提供金融機構帳戶之行為，而無其
    他犯意聯絡與行為分擔者，仍應認為係詐欺取財構成要件以
    外之協助行為。蓋以郵（電）匯業務之快速、便捷特性，被
    詐欺者以郵（電）匯方式匯出財物時，施詐者得輕易透過取
    得之人頭帳戶迅速領取，毋庸再藉由帳戶所有人之協力，故
    帳戶所有人提供帳戶之行為，僅屬便利他人實施犯罪之幫助
    行為。從而，本件被告提供帳戶存簿等供他人為詐欺犯行使
    用，並未對被害人等施用詐術或收取金錢，尚非詐欺之構成
    要件行為，故核其所為，係犯刑法第339條第1項詐欺取財罪
    之幫助犯。
  (二)次按行為後法律有變更者，適用行為時之法律。但行為後之
    法律有利於行為人者，適用最有利於行為人之法律；修正後
    刑法第2條第1項定有明文。被告乙○○前因違反懲治盜匪條
    例案件，經臺灣新竹地方法院以88年度少訴字第19號判處有
    期徒刑3年8月確定，於民國93 年1月26日縮刑期滿執行完畢
    ，此有被告前案紀錄表1紙附卷可稽，其於5年以內再故意犯
    本件有期徒刑以上之罪，不論依被告行為時之修正前之刑法
    第47條，或裁判時之修正後之刑法第47條第1項之規定，均
    構成累犯，對被告而言並無有利或不利之情形，應依刑法第
    2條第1項前段規定，依修正前之刑法第47條，論以累犯，並
    加重其刑。
  (三)被告行為後，刑法關於幫助犯之規定，業於民國94年1月7日
    修正公布，並於95 年7月1日施行，刑法第30條原規定：「
    幫助他人犯罪者，為從犯。雖他人不知幫助之情者，亦同。
    從犯之處罰，得按正犯之刑減輕之。」。修正後，刑法第30
    條改為「幫助他人實行犯罪行為者，為幫助犯。雖他人不知
    幫助之情者，亦同。幫助犯之處罰，得按正犯之刑減輕之」
    ，故刑法關於幫助犯之規定，實質上只將「幫助他人犯罪」
    之文字修改為「幫助他人實行犯罪」，不影響幫助犯無獨立
    性，必以正犯有犯罪行為之存在始能成立之要件，對被告而
    言即無有利或不利可言，應依修正後刑法第2條第1項前段之
    規定，適用修正前刑法第30條之規定，論以幫助犯，並減輕
    其刑。本院審酌邇來國內多有詐欺、恐嚇集團犯案，均係借
    用人頭帳戶以作為收受不法所得款項之手段，被告輕率提供
    帳戶及提款卡，足以助長犯罪集團惡行，實際上亦已使告訴
    人受詐騙而受有損害，且犯罪後始終虛構情節否認犯行等情
    狀，量處如主文所示之刑。又依被告行為時之刑法第41條第
    1項前段及修正前罰金罰鍰提高標準條例第2條前段（現已刪
    除）之規定，關於易科罰金折算標準，應以銀元300元即新
    臺幣900元折算為1日。惟95年7月1日修正公布施行之刑法第
    41條第1項前段規定：「犯最重本刑為5年以下有期徒刑以下
    之刑之罪，而受6個月以下有期徒刑或拘役之宣告者，得以
    新臺幣1千元、2千元或3千元折算1日，易科罰金。」。經比
    較修正前後之易科罰金折算標準，以修正前之規定較有利於
    被告，自應依修正後刑法第2條第1項前段，適用修正前刑法
    第41條第1項前段之規定，併諭知易科罰金折算標準。
三、據上論斷，應依刑事訴訟法第299條第1項前段，刑法第2條
    第1項前段、第339條第1項，修正前刑法第30條第1項前段、
    第2項、第47條、第41條第1項前段，罰金罰鍰提高標準條例
    第1條前段，修正前罰金罰鍰提高標準條例第2條，現行法規
    所定貨幣單位折換新臺幣條例第2條，判決如主文。
本案經檢察官林鳳師到庭執行職務。
中　　華　　民　　國　　96　　年　　2 　　月　　5 　　日
                        刑事第二庭審判長法　官　汪漢卿
                                        法  官  鄭子俊
                                        法  官  方鴻愷
以上正本證明與原本無異。
如不服本判決應於收受本判決後十日內向本院提出上訴書狀，其
未敘述上訴理由者，並得於提起上訴後十日內向本院補提理由書
狀( 均須按他造當事人之人數附繕本 )「切勿逕送上級法院」。
中　　華　　民　　國　　96　　年　　2　　月　　 5　　 日
                                        書記官　陳秀子
